【裁判字號】    88,易,4617
【裁判日期】    890114
【裁判案由】    勞動基準法
【裁判全文】
臺灣板橋地方法院刑事判決                        八十八年度易字第四六一七號
    公  訴  人  臺灣板橋地方法院檢察署檢察官
    被      告  協人企業股份有限公司
    兼右代表人  甲○○
    右  一  人
    選任辯護人  林穆弘律師
右列被告因違反勞動基準法案件，經檢察官提起公訴（八十八年度偵字第一九九一六
號），本院判決如左：
    主  文
協人企業股份有限公司其受僱人因執行業務，違反女工不得於午後十時至翌晨六時之
時間內工作之規定，科罰金貳萬元。
甲○○無罪。
    事  實
一、協人企業股份有限公司（以下簡稱協人公司，代表人為甲○○）其受僱人姚楚華
    （未據起訴）於執行業務時，明知女工除經取得工會或勞工同意，並實施晝夜三
    班制，安全衛生設施完善及備有女工宿舍，或有交通工具接送，且有法定事由，
    經主管機關核准外，不得於午後十時至翌晨六時之時間內工作，為勞動基準法所
    明定，竟未經主管機關核准，違反上開規定，在臺北縣土城市○○路十五號協人
    公司二廠（協人公司一廠位於同縣市○○街三十七號）工廠內，使女工林麗雪於
    民國八十八年七月十六日二十二時至次日凌晨零時三十一分許在上址工作（又女
    工林麗雪自八十八年七月十九日至同年月二十三日，及同年月二十六日至二十九
    日，亦於午後十時至翌晨六時工作部分，則未據起訴）。迨於八十八年八月六日
    經行政院勞工委員會北區勞動檢查所派員至協人公司實施勞動檢查而得知上情。
二、案經行政院勞工委員會北區勞動檢查所移送臺灣板橋地方法院檢察署檢察官偵查
    起訴。
    理  由
壹、有罪部分：
一、右揭事實業據被告協人公司之代表人甲○○於偵、審中坦承協力公司確有違反上
    開勞動基準法之規定等情不諱，核與證人即協人公司之受僱人姚楚華於偵、審中
    證稱：伊確有使女工林麗雪於夜間加班之情事等語相符，並有林麗雪之考勤表、
    勞工檢查結果會談紀錄各一紙附卷足稽，事證明確，被告協人公司應予依法論科
    。
二、按女工除經取得工會或勞工同意，並實施晝夜三班制，安全衛生設施完善及備有
    女工宿舍，或有交通工具接送，且有法定事由，經主管機關核准外，不得於午後
    十時至翌晨六時之時間內工作，為勞動基準法第四十九條第一項所明定。核被告
    協人公司其受僱人因執行業務，違反上開規定，應依勞動基準法第七十七條、第
    八十一條第一項之規定處罰。爰審酌被告協人公司違反上開規定之情節及其所生
    危害等一切情狀，量處如主文所示之刑，以示懲儆。
三、又公訴人僅就被告協人公司於八十八年七月十六日違反規定之部分起訴，惟協人
    公司之女工林麗雪，並自八十八年七月十九日至同年月二十三日，及同年月二十
    六日至二十九日之午後十時至翌晨六時許，亦在協人公司內工作，有上開林麗雪
    之考勤卡在卷可稽，此部分並未據公訴人起訴。且被告協人公司本身並無犯罪意
    識可言，顯與概括犯意要件不合，應認上開未經起訴部分與本件經起訴部分無刑
    法上連續犯規定之適用，被告協人公司先後違反勞動基準法規定，原係數行為，
    應予分論併罰之案件（最高法院六十七年台非字第一九九號判例意旨參照），則
    上開未經起訴部分自為本件起訴效力所不及，本院無從併予審理，應由公訴人另
    行依法處理，附此敘明。
四、又被告協人公司之受僱人姚楚華違反上開規定之部分，亦應另由檢察官依法處理
    ，併予敘明。
貳、無罪部分：
一、公訴意旨略以；被告甲○○係協人公司之負責人，聘僱女工林麗雪在臺北縣土城
    市○○街三十七號協人公司工廠工作，詎竟未經報請主管機關核准，命女工林麗
    雪於民國八十八年七月十六日二十二時至次日凌晨零時三十一分在上址工作。因
    認被告甲○○涉有勞動基準法第七十七條之罪嫌。
二、按犯罪事實應依證據認定之，無證據不得推定其犯罪事實，刑事訴訟法第一百五
    十四條定有明文。又按勞動基準法所稱之雇主，依該法第二條第二款之規定，包
    括(一)僱用勞工之事業主(二)事業經營之負責人(三)代表事業主處理有關勞工事務之人
    等三者。如該事業有違反勞動基準法之規定而應負刑事責任時，究竟應由上開三
    者中之何人負責﹖依該法第八十一條第一項前段規定：「法人之代表人、法人或
    自然人之代理人、受僱人或其他從業人員，因執行業務違反本法規定，除依本章
    規定處罰『行為人』外，對該法人或自然人並應處以各該條所定之罰金或罰鍰。
    」法條既規定處罰行為人，可知應負刑事責任者，乃違反該法規定之實際行為人
    ，其未參與違反規定行為之人則無刑事責任可言，此與刑法上由行為人負刑責之
    規定亦相一致，最高法院八十六年台非字第一三八號判決可資參照。
三、本件訊據被告甲○○堅決否認涉有前開犯行，辯稱：協人公司計有協人一廠及協
    人二廠，兩廠分處不同地點，協人公司勞工人數計有男一九０人，女九十人，合
    計共二百八十人，伊平時均在協人一廠內工作，並不認識在協人公司二廠工作之
    女工林麗雪，而該女工之決定僱用及平時工作時間之安排調配，均由人事單位之
    員工姚楚華直接負責，伊並未參與，對於人事單位因趕工而使女工工作至凌晨之
    事實伊亦不知情等語。經查，訊據證人即協人公司之人事管理姚楚華到庭亦證稱
    ：協人公司之女工林麗雪確係伊應徵僱用的，其平時工作時間之安排及調配亦係
    由伊直接負責等語明確。次查，協人公司確有二個分屬不同地點之工廠，負責人
    均為被告甲○○，其所僱用之男女員工計達二百八十人，公司共分成研發部、生
    管部、製造部、管理部及財務部，部以下分成課，課以下再析分成各組或中心等
    情，有經濟部工廠登記證影本二紙、協人公司簡介、行政組織系統表及行政院勞
    工委員會北區勞動檢查所勞動檢查結果通知書各一份在卷可稽，被告甲○○既身
    兼協人公司一、二廠之負責人，且協人公司之員工多達二百八十人，公司組織及
    權責劃分清楚，依其公司之規模及其分工以觀，則被告甲○○辯稱：其對於公司
    之一女工林麗雪之僱用決定及工作時間之調配等事項並不知情等情，自非無據。
    況查，本件經行政院勞工委員會北區勞動檢查所於八十八年八月六日前往協人公
    司進行勞動檢查時，被告甲○○確未在場，而係由人事管理姚楚華陪同檢查等情
    ，亦有上開勞工檢查結果會談紀錄等在卷足稽，由是足見，協人公司員工平時工
    作時間之分配及決定，均係由該公司管理部下之人事課負責即非無可能，則被告
    甲○○之前開所辯尚值採信，被告甲○○既非本件協人公司違反前開勞動基準法
    規定之行為人，揆諸前開說明，自難以勞動基準法第七十七條規定之刑責相繩，
    此外，復查無其他積極事證足資證明被告甲○○有何公訴人所指之前開犯行，或
    有其他教唆或縱容為前開違反行為之犯行，不能證明被告甲○○犯罪，自應為被
    告無罪之諭知。
據上論斷，應依刑事訴訟法第二百九十九條第一項前段，第三百零一條第一項前段，
勞動基準法第七十七條、第八十一條第一項，罰金罰鍰提高標準條例第一條前段，判
決如主文。
本案經檢察官伍逸康到庭執行職務。
中      華      民      國      八十九      年      一    月    十四    日
                                  臺灣板橋地方法院刑事第二庭
                                      法  官  林  春  長
右正本證明與原本無異
如不服本判決應於送達後十日內向本院提出上訴狀
                                      書記官  邱  美  龍
中      華      民      國      八十九      年      一    月    十七    日
附錄本案論罪科刑法條全文：
勞動基準法第七十七條
違反第四十二條、第四十四條第二項、第四十五條、第四十七條、第四十八條、第四
十九條或第六十四條第一項規定者，處六月以下有期徒刑、拘役或科或併科二萬元以
下罰金。
第八十一條第一項
法人之代表人、法人或自然人之代理人、受僱人或其他從業人員，因執行業務違反本
法規定，除依本章規定處罰行為人外，對該法人或自然人並應處以各該條所定之罰金
或罰鍰。但法人之代表人或自然人對於違反之發生，已盡力為防止行為者，不在此限
。
法人之代表人或自然人教唆或縱容為違反之行為者，以行為人論。


司法院資訊處製作；財團法人民間司法改革基金會備份。
